【裁判字號】    98,上訴,4509
【裁判日期】    981230
【裁判案由】    殺人未遂
【裁判全文】
臺灣高等法院刑事判決                98年度上訴字第4509號
上  訴  人
即  被  告  丙○○
                    （現於臺灣臺北看守所羈押中）
指定辯護人  本院公設辯護人  郭書益
上列上訴人即被告因殺人未遂案件，不服臺灣宜蘭地方法院九十
八年度訴字第一八二號，中華民國九十八年十月九日第一審判決
（起訴案號：臺灣宜蘭地方法院檢察署九十七年度偵字第三八二
七號），提起上訴，本院判決如下：
    主  文
原判決撤銷。
丙○○傷害人之身體，處有期徒刑拾月。
    事  實
一、丙○○於民國九十七年九月三十日晚間二十時許，偕同綽號
    「阿宏」之友人林志宏一同前往設址於宜蘭縣礁溪鄉○○路
    一九六號「友誼聯誼社」消費，迄同日晚間二十二時五十分
    許，丙○○與友人林志宏共同飲用啤酒約三、四罐後（丙○○尚未達心神喪失或精神耗弱之程度），丙○○即在「友誼
    聯誼社」櫃檯大聲喧嘩並用雙手拍打櫃檯，「友誼聯誼社」
    之負責人江淑玉乃至店裡辦公室喚醒正在睡覺之男友乙○○
    起床至前方櫃檯處理，乙○○起身至「友誼聯誼社」內對林
    志宏說：你朋友酒醉了，不要在這邊滋事，請你帶他回去等
    語，其後乙○○即步出店門外抽煙並走到對面的雜貨店背對
    著「友誼聯誼社」站立，詎丙○○因見乙○○對林志宏要求
    將其帶離，乃心生不滿，竟萌生傷害之犯意，隨即於同日晚
    間二十三時許，前往「友誼聯誼社」廚房料理桌上拿起屬「
    友誼聯誼社」所有之水果刀一把藏在右腰際，並於行經「友
    誼聯誼社」櫃檯時將水果刀一把拿出揮舞且隨口亂罵三字經
    及「給你死」等語旋即朝「友誼聯誼社」店外走去，當時站
    立在「友誼聯誼社」店內之乙○○阿姨陳春花及女友江淑玉
    見狀均不敢跟出，林志宏見丙○○手持水果刀一把恐發生事
    端立即騎乘機車獨自離開，而丙○○於步出「友誼聯誼社」
    外後，乃持前揭水果刀一把朝當時背對著「友誼聯誼社」站
    立之乙○○背後右肩由上往下刺一刀，乙○○遂趴倒在地上
    ，造成乙○○因此受有右肩一．八公分撕裂傷之身體傷害，
    迨丙○○欲再持水果刀一把朝乙○○剌去，乙○○乃順勢以
    右腳踹踢丙○○之肚子，丙○○因而重心不穩右手所持水果
    刀一把乃刺向自己右小腿，丙○○亦因此受有右小腿內側長
    約四公分、深約一．五公分之身體傷害。陳春花見丙○○受
    傷跌倒，乃自「友誼聯誼社」跑出來，乙○○站起後，隨手
    拾起屋旁之棍子防身，其後乙○○及陳春花均返回「友誼聯
    誼社」內，而丙○○於站起身後則跑至雜貨店旁之宜蘭縣龍
    潭鄉○○○路一之十一號房屋裡面抽煙，並隨手將水果刀一
    把藏匿在客廳右手邊椅子下方，欲再進入「友誼聯誼社」，
    惟「友誼聯誼社」店門已經反鎖，且旋遭由江淑玉報案趕赴
    現場處理之警員黃正芳、邱聰榮將丙○○逮捕，並於雜貨店
    旁房屋客廳椅子下方起獲前揭丙○○傷害乙○○所用之水果
    刀一把。
二、案經被害人乙○○訴由宜蘭縣政府警察局礁溪分局報請臺灣
    宜蘭地方法院檢察署檢察官偵查後起訴。
    理  由
壹、證據能力部分：
一、被告丙○○於警詢時及偵查中之自白部分：
    按被告之自白，非出於強暴、脅迫、利誘、詐欺、疲勞訊問
    、違法羈押或其他不正之方法，且與事實相符者，得為證據
    ，刑事訴訟法第一百五十六條第一項定有明文。查被告丙○○於警詢時及偵查中之自白，並非出於不正之方法，而為任
    意性之自由陳述，且被告丙○○及其辯護人於本院準備程序
    及審理中皆同意作為證據（詳本院九十八年十一月二十三日
    準備程序筆錄第三頁及九十八年十二月二十三日審判筆錄第
    十五頁至第十六頁），揆諸前揭說明，自有證據能力。
二、證人乙○○、江淑玉、陳春花、林志宏、黃正芳、邱聰榮於
    偵查中具結之證述：
    按「被告以外之人於偵查中向檢察官所為之陳述，除顯有不
    可信之情況者外，得為證據，刑事訴訟法第一百五十九條之
    一第二項定有明文。蓋現行法之檢察官仍有訊問被告、證人
    及鑑定人之權限，其應踐行之程序又多有保障被告或被害人
    之規定，證人、鑑定人於偵查中亦均須具結，就刑事訴訟而
    言，其司法屬性甚高；而檢察官於偵查程序取得之供述證據
    ，其過程復尚能遵守法令之規定，是其訊問時之外部情況，
    積極上具有某程度之可信性，除消極上顯有不可信之情況者
    外，均得為證據。故主張其為不可信積極存在之一方，自應
    就此欠缺可信性外部保障之情形負舉證責任。」（詳最高法
    院九十八年度台上字第二九０四號判決意旨），查證人乙○○、江淑玉、陳春花、林志宏、黃正芳、邱聰榮於偵查中均
    經具結後而為證述，揆之前揭說明，自有證據能力。
三、告訴人乙○○國立陽明大學附設醫院驗傷診斷書部分：
    按除顯有不可信之情況外，從事業務之人於業務上或通常業
    務過程所須製作之紀錄文書、證明文書得為證據，刑事訴訟
    法第一百五十九條之四第二款定有明文。卷附告訴人乙○○
    國立陽明大學附設醫院驗傷診斷書係從事醫療業務醫師就其
    診斷治療病患結果，據其業務上過程所製作之病歷紀錄製作
    而成之證明文書。又依醫師法第十七條規定，醫師如無法令
    規定之理由，不得拒絕診斷書之交付。且若出具與事實不符
    之診斷書，依同法第二十八條之四規定，處新臺幣十萬元以
    上五十萬元以下罰鍰，得併處限制執業範圍、停業處分一個
    月以上一年以下或廢止其執業執照；情節重大者，並得廢止
    其醫師證書，是前引診斷證明書之真實性均極高，依照前開
    說明，自均得作為證據。
四、末按被告以外之人於審判外之言詞或書面陳述，除法律有規
    定者外，不得作為證據，刑事訴訟法第一百五十九條第一項
    定有明文；同法第一百五十九條之五規定被告以外之人，於
    審判外之陳述，雖不符前四條（指第一百五十九條之一至第
    一百五十九條之四）之規定，而經當事人於審判程序同意作
    為證據，法院審酌該言詞陳述或書面陳述作成時之情況，認
    為適當者亦得為證據。而所謂「審酌該陳述作成時之情況，
    認為適當」者，係指依各該審判外供述證據製作當時之過程
    、內容、功能等情況，是否具備合法可信之適當性保障，加
    以綜合判斷而言（詳最高法院九十四年度台上字第三二七七
    號判決意旨、第五八三０號判決意旨）。本判決下列除上述
    其他所引用之各該被告以外之人於審判外之陳述（含書面陳
    述），雖屬傳聞證據，惟當事人即被告丙○○及其辯護人於
    本院準備程序時及審判期日中均表示同意作為證據而不予爭
    執（詳本院九十八年十一月二十三日準備程序筆錄第三頁及
    九十八年十二月二十三日審判筆錄第四頁至第十六頁），本
    院審酌結果，認上開證據資料製作時之情況，尚無違法不當
    及證明力明顯過低之瑕疵，亦認為以之作為證據應屬適當。
    揆諸前開規定，爰依刑事訴訟法第一百五十九條之五規定，
    認前揭證據資料均有證據能力。
貳、認定事實所憑之證據及理由：
一、訊據被告丙○○固坦承有於前揭時間、地點，與友人林志宏
    前往「友誼聯誼社」消費，並於飲酒後約同日晚間二十二時
    五十分許，告訴人乙○○有對林志宏表示說酒後不要在此鬧
    事，其後被告丙○○有到「友誼聯誼社」廚房拿水果刀一把
    ，林志宏見被告丙○○至廚房拿水果刀一把後即獨自離開，
    被告丙○○即持水果刀一把至「友誼聯誼社」店外雜貨店處
    見告訴人乙○○在抽菸，而告訴人乙○○右肩受有一．八公
    分撕裂傷係被告丙○○所剌傷的等情（詳本院九十八年十一
    月二十三日準備程序筆錄第二頁稱：「九十七年九月三十日
    晚上八點我有與林志宏去友誼聯誼社喝酒，並在那邊休息。
    晚間十點五十分乙○○對林志宏說喝酒不要在這邊鬧事，並
    非對我說的。因為林志宏與他認識，我有到廚房拿水果刀，
    水果刀是我向廚房人員借的，我沒有以水果刀朝乙○○刺一
    刀，當時我是拿水果刀要去雜貨店切水果，我要拿還給聯誼
    社，在馬路上與乙○○差點相撞，當時乙○○手上持有木頭
    ，他只有肩膀上有一．八公分的擦傷。」等語、九十八年十
    二月二十三日審判筆錄第十七頁至第十八頁稱：「我是去聯
    誼社休息，乙○○是聯誼社的負責人，我與櫃台交談，他要
    我不要在那邊鬧事，當時乙○○出來有對我進一杯酒，我經
    過林志宏介紹才知道他是老闆，我在聯誼社沒有與乙○○交
    談，我在裡面消費，我認為乙○○沒有權利要我離開。我到
    廚房去拿水果刀出來，是在櫃台走廊上走動，我沒有說那些
    話，林志宏看到我拿水果刀出來，他就趕快離開，我持刀到
    店外的雜貨店，我有看到乙○○抽菸，我已經走到對面，我
    切芭樂養松鼠，我之後才將刀子拿回聯誼社，他從聯誼社衝
    出來，在馬路上，他就拿壹支木頭從我臉上打過來，我是為
    了推開木棍，他的速度夠快，超過我的人，我就推到他的人
    ，我是要將他推開，當時我的手上有持刀，我是不小心刺到
    他的右肩胛骨。」等語），惟矢口否認有何傷害之犯行，辯
    稱：當時乙○○持一支木棍從我臉上打過來，我是為了要推
    開木棍，因為乙○○的速度太快超過我的人，而我就推到他
    的人，當時因為我的手上有刀，我是不小心刺到他的右肩胛
    骨云云。然查：
（一）被告丙○○於九十七年九月三十日晚間二十時許，偕同林
      志宏一同前往「友誼聯誼社」消費，迄同日晚間二十二時
      五十分許，被告丙○○在「友誼聯誼社」櫃檯大聲喧嘩並
      用雙手拍打櫃檯，「友誼聯誼社」之負責人江淑玉乃至店
      裡辦公室叫醒正在睡覺之男友即告訴人乙○○起床至前方
      櫃檯處理，告訴人乙○○起身至「友誼聯誼社」內對林志
      宏說：你朋友酒醉了，不要在這邊滋事，請你帶他回去等
      語，其後告訴人乙○○即步出店門外抽煙並走到對面的雜
      貨店背對著「友誼聯誼社」站立，被告丙○○遂至「友誼
      聯誼社」廚房料理桌拿取水果刀一把，並藏在右腰際，且
      於行經「友誼聯誼社」櫃檯時將水果刀一把拿出揮舞，隨
      口亂罵三字經及「給你死」等語，旋即朝「友誼聯誼社」
      店外走去，當時站立在「友誼聯誼社」店內之告訴人乙○○阿姨陳春花及女友江淑玉見狀均不敢跟出，被告丙○○
      於步出「友誼聯誼社」外後，乃持前揭水果刀一把朝當時
      背對著「友誼聯誼社」站立之告訴人乙○○背後右肩由上
      往下刺一刀，告訴人乙○○遂趴倒在地上，造成告訴人乙○○因此受有右肩一．八公分撕裂傷之身體傷害等事實，
      迭據告訴人乙○○於警詢（詳警卷第九頁背面至第一一頁
      稱：於九十七年九月三十日二十三時左右我在礁溪鄉○○
      路一九六號「友誼聯誼社」店裡辦公室睡覺，我女朋友江
      淑玉叫我起床，說有一名酒醉客人丙○○在櫃檯大聲喧嘩
      並用雙手大力拍櫃檯，我就跟該民酒醉男子之友人阿宏說
      酒醉不要在這邊滋事帶他回去，後來我就走到店門口外面
      抽煙並走到對面雜貨店，然後阿宏忽然從門口騎乘機車快
      速離開，我在雜貨店門口路邊行走時忽然間丙○○從我背
      後方持水果刀往我右肩部位由上往下刺了一刀，當時我嚇
      一跳趴在地上，我翻過身來，丙○○又連續往我正前方頸
      部部位刺了三至四次沒有刺到，然後我就順勢用右腳往前
      踹丙○○肚子讓他跌倒，然後他自己重心不穩而往前手中
      之水果刀因此刺到自己的右小腿，然後我阿姨陳春花跑來
      過，我就在屋旁附近撿起一支棍子，丙○○就跑到雜貨店
      旁一間房屋抽煙，抽完煙後又想回來「友誼聯誼社」，我
      叫店內的人把店門鎖起，後來警方就到達現場將丙○○逮
      捕並送醫。」等語）及偵查時（詳偵字第三八二七號卷第
      二五至二七頁稱：我辦公室內睡覺，後來走出來店外抽煙
      ，突然有一個人衝出來騎機車走掉，丙○○手上拿了一支
      水果刀出來，就從我背後左肩刺下去，我就偏倒在地上等
      語）、原審審理中（詳訴字第一八二號卷第八四頁稱：我
      肩膀的傷是被告從我後面刺，被告從後面刺我肩膀時，我
      後退就跌倒等語）均指訴在卷，核與證人江淑玉於警詢時
      （詳警卷第十三頁背面稱：丙○○酒醉在店內發西瘋後，
      他獨自一人走至廚房內，拿起水果刀插入右腰際，邊走邊
      罵向外走出，然後我當時並未跟出，後來我老闆就被刺送
      醫等語）及偵查中（詳偵字第三八二七號卷第二七頁至第
      二八頁稱：當天他們是二個人阿宏及被告，他們進來後在
      店裡唱歌，應該已經有喝酒，有點醉，後來又叫了一、二
      罐啤酒，約過了半小時，被告就開始在櫃台亂，並拍櫃台
      ，我就進去找在辦公室睡覺的乙○○，跟他說有客人在櫃
      台鬧，乙○○出來跟他說沒什麼事，錢付一付就離去，之
      後乙○○在店外抽煙，阿宏就離開，被告也拿刀出去，我
      就打電話報警，等我走出店外，乙○○已被刺傷，被告則
      在對面雜貨店旁的屋子內等語）之證述、證人陳春花於警
      詢（詳警卷第十七背面稱：丙○○於九十七年九月三十日
      晚間二十時許，到本店消費歡唱，到二十二時五十分許，
      他一人獨自走至廚房內拿起水果刀插在右腰際，邊走邊罵
      向外走出，然後我當時並未跟出，只有大聲喊說：老闆丙○○到廚房拿一支水果刀走出去了，後來我老闆就被刺殺
      送醫等語）及偵查時（詳偵字第三八二七號卷第二八頁至
      第二九頁稱：被告到我們店裡時說他要喝酒，我跟他說沒
      什麼酒，他就點啤酒，他是跟另一名朋友阿宏一起去，被
      告未曾到店裡消費，我不認識他，他在店裡喝了酒後，說
      話很大聲，脾氣不好，後來他就到廚房把我要端給他桌客
      人的菜端到在唱歌的客人前面，說要給客人吃，我跟他說
      這不是你們的菜不要亂拿，我會自己端，後來他就到廚房
      拿我切水果的刀子插在褲頭上，走到櫃台把刀子拿出來揮
      舞，之後他拿刀子走了出去，過了幾分鐘，我到店外就看
      到老闆乙○○肩膀被刺一刀，那個人還是拿刀要刺乙○○
      ，我就站在店裡看，乙○○有閃，那個人是彎腰要刺乙○○，我沒看到他刺到自己，後來有看到他流血，我猜他應
      該是自己刺到自己等語）、原審審理中（詳訴字第一八二
      號卷第八十頁至八一頁稱：被告有在發酒瘋，我有叫阿宏
      先把朋友帶回去，我不知道有無人去叫乙○○，但乙○○
      有出來，出來後對阿宏及被告說喝酒沒有什麼事情，就把
      喝酒醉的人帶回去，之後乙○○就在外面抽煙，被告才進
      廚房拿刀，在櫃台時，被告將刀拿出來揮舞時，才看到他
      是把刀藏在右腰際還用衣服蓋住，當時被告在罵三字經，
      有說要給你死，但是隨口亂罵的沒有針對任何人，當時客
      人有好幾桌，這時乙○○已經在外面抽菸，阿宏在櫃台看
      到被告揮舞刀時他就自己跑出去了，後來被告拿刀出去，
      我也不敢跟他出去我怕被他刺到，乙○○在店外抽菸，我
      有看到乙○○背朝著店門，被告拿刀刺乙○○時，我沒有
      看到，但我有看到乙○○背部流血，我聽到乙○○在罵說
      你竟然真的給我刺下去，我聽到乙○○的聲音我就趕出去
      看，乙○○手中沒有拿任何東西等語）之證述情節均相符
      ，而被告丙○○亦於警詢時及偵查中皆自白供稱：在「友
      誼聯誼社」拿取水果刀一把後，於步出「友誼聯誼社」外
      後，朝告訴人乙○○右肩刺去造成告訴人乙○○受有傷害
      等情（詳警卷第五頁警詢筆錄稱：於九十七年九月三十日
      晚間二十二時五十分許去聯誼社廚房料理桌去拿取水果刀
      的，於九十七年九月三十日二十三時許在聯誼社門口前的
      馬路中線刺他右肩部位，但沒有說要讓對方死的語氣等語
      ，及偵字第三八二七號卷第一一頁偵訊筆錄稱：我就只有
      刺一刀，沒有他講的三、四下，我拿刀子刺對方，沒有要
      讓對方死的意思，我知道用刀子刺對方，對方會受傷等語
      ），並有警員黃正芳、邱聰榮帶同被告丙○○於雜貨店旁
      房屋客廳椅子下方起獲水果刀一把所製作之宜蘭縣政府警
      察局礁溪分局扣押物品目錄表（警卷第二四頁）、刑案現
      場照片（警卷第二八頁至第三二頁）、告訴人乙○○受有
      右肩撕裂傷一處之國立陽明大學附設醫院驗傷診斷書（詳
      偵字第三八二七號卷第七七頁）、水果刀一把照片（詳訴
      字第一八二號卷第一０三頁至第一０四頁）、被害人乙○○就醫所受傷害之照片（附本院卷）等在卷可稽，復有水
      果刀一把扣案可資佐證，足見被告丙○○於警詢時及偵查
      中任意性自白，核與事實相符，堪以採信。
（二）被告丙○○雖於本院辯稱：當時乙○○持一支木棍從我臉
      上打過來，我是為了要推開木棍，因為乙○○的速度太快
      超過我的人，而我就推到他的人，當時因為我的手上有刀
      ，我是不小心刺到他的右肩胛云云，惟告訴人乙○○係於
      遭被告丙○○傷害後，站立起身後始撿拾地上之木棍等情
      ，已據告訴人乙○○證述在卷，詳如前述，核與證人陳春
      花於原審結證之情節相符（詳訴字第一八二號卷第八一頁
      至第八二頁稱：乙○○當時手中沒有拿任何東西，沒有看
      到乙○○拿木棍，且乙○○只有在抽菸等語），足證被告
      丙○○所辯係告訴人乙○○先持木棍朝其臉部毆擊，被告
      丙○○為推開木棍始不小心刺傷告訴人乙○○右肩云云，
      核非事實，且與被告丙○○於警詢時及偵查中自白之情節
      不符，顯係事後圖免卸責之詞，不足採信。
二、檢察官雖以被告丙○○持刀行凶，係基於殺人之犯意，持水
    果刀一把，先刺傷告訴人乙○○右肩，使告訴人乙○○受有
    一．八公分右肩撕裂傷，繼之朝告訴人乙○○之臉、胸刺四
    、五刀，並口出「要給你死」等語，幸經告訴人乙○○即時
    閃躲，始免遭刺中，其後接獲江淑玉報案之警員黃正芳、邱
    聰榮到達現場，由警方通知救護車將告訴人乙○○送醫治療
    ，告訴人乙○○始悻免死，因認被告丙○○係涉犯刑法第二
    百七十一條第二項、第一項之殺人未遂罪嫌云云。惟查：
（一）按「殺人未遂與傷害之區別，應以加害人有無殺意為斷；
      至其殺意之有無，雖不以兇器之種類及傷痕之多少等，為
      絕對之認定標準，但加害人下手之部位、用力之程度，仍
      非不可藉為判斷有無殺意之心證依據。」（詳最高法院七
      十年度台上字第二一八０號、八十五年度台上字第一六０
      八號、八十七年度台上字第三一二三號判決意旨參照）；
      又「殺人未遂與傷害之區別，本視加害人有無殺意為斷，
      被害人受傷之程度，被害人受傷處所是否為致命部位，及
      傷痕多寡，輕重如何，僅足供認定有無殺意之參考，究不
      能據為區別殺人未遂與傷害之絕對標準，故不能僅因被害
      人受傷之位置係屬人體要害，即認定加害人自始即有殺害
      被害人之犯意。」（詳最高法院九十四年度台上字第六八
      五七號判決意旨），故殺人與傷害之區別，應以有無殺意
      為斷，即行為人於下手時有無決意取被害人之生命為準，
      至於被害人受傷處是否致命部位，及傷痕多寡、輕重為何
      等，亦僅得供審判者心證之參考，究不能據為絕對之標準
      ；行為人於行為當時，主觀上是否有殺人之故意，除應斟
      酌其使用之兇器種類、攻擊之部位、行為時之態度、表示
      外，尚應深入觀察行為人與被害人之關係、衝突之起因、
      行為當時所受之刺激、下手力量之輕重，被害人受傷之情
      形及行為人事後之態度等各項因素綜合予以研析，合先敘
      明。
（二）被告丙○○持水果刀一把步出「友誼聯誼社」後，當時告
      訴人乙○○係站在雜貨店處背對著「友誼聯誼社」站立，
      被告丙○○即持水果刀一把朝告訴人乙○○背後右肩膀處
      由上往下刺，造成告訴人乙○○受有一．八公分長之撕裂
      傷之事實，此據告訴人乙○○自警詢及偵查、原審審理時
      均證述在卷，核與證人即告訴人乙○○之阿姨陳春花於原
      審審理時結證之情節相符，內容均詳如前述，亦即被告丙○○係持水果刀一把自告訴人乙○○背後無預警由上往下
      先刺告訴人乙○○右肩一刀，則倘若被告丙○○確有殺死
      告訴人乙○○之犯意，當時應於尚無預警且背對著被告丙○○之告訴人乙○○猛力朝其極脆弱之頸部或胸部刺去始
      能達到其目的，然被告丙○○卻反而朝告訴人乙○○右肩
      刺去，則由上開下手部位已難認被告丙○○有何殺人之犯
      意。
（二）再告訴人乙○○右肩所受之傷害僅一．八公分之撕裂傷，
      上開傷勢並不會造成生命之傷害，不至於造成死亡，且傷
      口係極為淺表層的等事實，業據證人即國立陽明大學附設
      醫院醫師甲○○於本院結證明確（詳本院九十八年十二月
      二十三日審判筆錄第三頁稱：乙○○當天驗傷時的傷口傷
      勢並不會造成生命的傷害，不至於造成死亡。之前他在急
      診室處理，傷口也有拍照下來，看起來傷口是刀傷，他的
      傷口在肩胛骨，傷口是表淺的，我攜帶急診室的資料，就
      是當時被害人受傷時所拍攝的相片等語），並有證人甲○○所提供之國立陽明大學附設醫院急診當時所拍攝之傷口
      照片一幀在卷可佐，則上開傷勢既係如此淺表，亦不致造
      成死亡之結果，則倘被告丙○○果有殺死告訴人乙○○之
      犯意，又為何於當時於告訴人乙○○無預警時，未猛力刺
      殺告訴人乙○○？
（三）又告訴人乙○○雖於警詢稱：遭被告持刀刺傷右肩後，趴
      倒在地，被告又持刀朝其頸部三、四次（詳警卷第九頁背
      面）、於偵查中稱：被告拿刀刺我的臉部、胸部（詳偵字
      第三八二七號卷第二六頁）、於原審審理時稱：被告朝我
      胸頸部刺四、五刀（詳訴字第一八二號卷第八五頁），惟
      被告丙○○究係持刀要刺告訴人乙○○之頸部抑或係臉部
      ，或係胸部，告訴人乙○○所述已非一致，參酌被告丙○○於警詢中供稱：當時係想要刺乙○○的肩，沒有想要讓
      他死的意思等語（詳警卷第五頁），另佐以告訴人乙○○
      於原審審理時結證稱：被告從後面刺我肩膀時，我後退就
      跌倒，他拿刀彎腰向我刺了四、五下，但他哪隻手拿刀我
      沒有看到，因為當時天暗暗的，他刺我四、五下，我腳亂
      踹，都沒有刺到等語（詳訴字第一八二號卷第八四頁），
      則告訴人乙○○自承當時天色昏暗，連被告丙○○究係何
      手持刀刺告訴人乙○○都無法確定，自無從排除當時被告
      丙○○係欲持刀朝告訴人乙○○肩膀刺去而非告訴人乙○○所指稱之頸、臉或胸部。
（四）另告訴人乙○○之女友即證人江淑玉、告訴人乙○○之阿
      姨即證人陳春花，於被告丙○○持刀刺傷告訴人乙○○之
      際，均在「友誼聯誼社」內，而未跟隨被告丙○○步出「
      友誼聯誼社」外，亦未實際見到被告丙○○究係持刀往告
      訴人乙○○何處刺去等情，內容亦如前述，實無從依告訴
      人乙○○於天色昏暗情況下所見，且前後不一之指述即遽
      以認定被告丙○○係持刀往告訴人乙○○臉、胸部刺四、
      五刀，即推論被告丙○○有何殺人之故意。
（五）被告丙○○之前未曾前往過「友誼聯誼社」，與告訴人乙○○之前並不認識，亦分據告訴人乙○○及證人陳春花於
      偵查中證述在卷，內容已如前述，被告丙○○與告訴人乙○○二人間平日並不相識，亦無任何仇恨或怨隙，本件僅
      係肇因於被告丙○○酒後在「友誼聯誼社」吵鬧，遭告訴
      人乙○○請林志宏帶離被告丙○○，致引起被告丙○○不
      滿，被告丙○○始一時氣憤，前往廚房拿取上開水果刀一
      把逞兇，應屬因細故臨時起意，欲教訓告訴人乙○○所致
      ，衡情應無因此一偶發衝突，即起殺機，而有戕害告訴人
      乙○○生命之動機。
（六）再證人即告訴人乙○○、證人江淑玉及證人陳春花雖均證
      述：當時被告丙○○前往廚房拿水果刀一把後，有說「給
      你死」等語，惟按持刀砍人，是否有殺人之決意，原應參
      酌當時情況，行為人之犯罪動機、手段、所使用之兇器、
      下手之部位、輕重、致傷之程度，及案發之原因、過程中
      之言語、表情、肢體動作、事後之處置暨與被害人平日之
      關係等各種具體情狀，綜合研判之，尚不能僅以持刀之人
      口頭上出以「給你死」或「殺死你」等語，即遽認有殺人
      之犯意（詳最高法院七十七年度台上字第一六０九號判決
      要旨參照）。查證人陳春花於原審結證稱：被告自廚房拿
      水果刀一把後，走到「友誼聯誼社」櫃檯處就隨口亂罵三
      字經，並有說要給你死，但他是隨口亂罵的沒有針對任何
      人等語（詳訴字第一八二號卷第八一頁），則被告丙○○
      顯然係因告訴人乙○○對林志宏表示要帶離被告丙○○，
      心中氣憤始會隨口亂罵三字經及給你死，否則又何以除稱
      「給你死」外，另多次亂罵三字經？
（七）本件告訴人乙○○所受傷害僅一．八公分右肩撕裂傷之身
      體傷害，且依證人甲○○所述，並無原審判決及起訴書所
      載「由警方通知救護車將乙○○送醫治療，乙○○始悻免
      死」之事實存在。
    綜上所述，本件被告丙○○因酒後不滿告訴人乙○○出言，
    始持刀至「友誼聯誼社」外行凶，並口出「給你死」等語，
    惟依前揭說明，及參諸被告丙○○下手之部分、用力之程度
    及告訴人乙○○所受傷害，暨被告丙○○與告訴人乙○○間
    並無重大仇恨或怨隙等節互核以觀，堪認被告丙○○係基於
    普通傷害之主觀犯意，乘酒意持刀教訓告訴人乙○○，而不
    能單以被告丙○○持刀行凶及口出上開惡言，即遽認其有殺
    人之故意無疑。公訴意旨認被告所為係犯刑法第二百七十一
    條第二項、第一項之殺人未遂罪云云，尚有未洽。又本案告
    訴人乙○○就其所受傷害部分，復業於警詢時提出告訴（詳
    警卷第十一頁背面），是本院自應就被告丙○○傷害犯行部
    分依法判決。
三、末按「所謂心神喪失或精神耗弱人之行為，係指其行為時在
    心神喪失或精神耗弱狀態中者而言，其有間發的精神病態者
    ，即應以其行為是否出於心神喪失或耗弱狀態存在中，為不
    罰或得減之標準，不能由其犯罪後罹於精神病態，而與心神
    喪失或精神耗弱人之行為同論。」（最高法院二十九年度上
    字第八六六號判例參照）；又「精神是否耗弱，乃屬醫學上
    精神病科之專門學問，非有專門精神病醫學研究之人予以診
    察鑑定，不足以資斷定。」（最高法院四十七年度臺上字第
    一二五三號判例參照）。查被告丙○○雖主張罹患精神病，
    業據本院當庭核閱被告丙○○所提重大傷病免自行部分負擔
    證明卡無訛（詳本院九十八年十二月二十三日審判筆錄第十
    八頁），惟觀諸被告丙○○於傷害告訴人乙○○之前，既知
    應先於廚房拿取水果刀一把以利傷害告訴人乙○○，並於步
    出「友誼聯誼社」門外後，復知悉應先至告訴人乙○○背後
    刺去以免告訴人乙○○反擊，足證被告丙○○思慮堪稱周詳
    ，已難認其意識狀態，有達於心神喪失或精神耗弱之地步，
    另觀諸被告丙○○行為後尚知將所使用之兇器藏放在雜貨店
    旁之房屋客廳椅子下方加以隱匿，且被告丙○○於案發後僅
    隔一小時三十五分之警訊即主張不得夜間訊問（詳警卷第一
    頁），其後猶能於警訊時詳細描述當時係與「阿宏」前往「
    友誼聯誼社」消費，後至廚房拿水果刀一把朝告訴人乙○○
    右肩刺去等情（詳警卷第四頁背面至第五頁），可見被告丙○○當時並無任何記憶喪失之情形，又被告丙○○於內勤檢
    察官偵查時復供稱：知悉拿刀子刺對方會使對方受傷等語（
    詳偵字第三八二七號卷第十一頁），顯見其並非對於傷害係
    法所不許而為應受處罰之行為毫無認識，況於偵查中檢察官
    復傳喚當時到達現場處理之警員黃正芳、邱聰榮均證稱：稱
    被告當時精神、意識狀況為冷靜、清楚等語（詳偵字第三八
    二七號卷第六七頁至第六八頁），且宜蘭員工榮民醫院精神
    科主任宋鴻生復出具對被告丙○○行為當時之診斷報告（詳
    偵字第三八二七號卷第一三頁），係依被告丙○○行為當時
    之意識、外觀、情緒、言語、行為、思考及知覺綜合判斷後
    ，認被告丙○○精神正常，意識清楚，對行兇時間、地點都
    記得，故認其犯罪時並無精神耗弱或心神喪失之狀態，是被
    告丙○○於行為當時，既對外界事物之認識力、理解力與常
    人無異，不能以被告罹患精神方面之疾病，即認其犯罪時為
    精神耗弱或心神喪失之狀態，尚難認有阻卻責任之事由而藉
    此減免其刑責；又按「行為時因精神障礙或其他心智缺陷，
    致不能辨識其行為違法或欠缺依其辨識而行為之能力者，不
    罰。行為時因前項之原因，致其辨識行為違法或依其辨識而
    行為之能力，顯著減低者，得減輕其刑。前二項規定，於因
    故意或過失自行招致者，不適用之。」，刑法第十九條定有
    明文，查被告丙○○於案發前雖有飲酒，且酒後吐氣濃度高
    達０．六六ＭＧ／Ｌ，亦有宜蘭縣政府警察局礁溪分局道路
    交通事故當事人酒精測定紀錄表（詳警卷第二七頁），惟被
    告丙○○行為當時並無任何精神耗弱或心神喪失之狀態，已
    如前述，況依前揭說明，被告丙○○係故意飲酒，縱有精神
    耗弱或心神喪失之狀態，亦無法減免其刑，均一併敘明。
四、綜上所述，互核以參，被告丙○○所辯尚不足採信，本件被
    告丙○○持刀傷害告訴人乙○○之犯行，事證明確，堪予認
    定，應依法論科。
參、論罪科刑部分：
一、核被告丙○○所為，係犯刑法第二百七十七條第一項之普通
    傷害罪，檢察官起訴認被告係犯刑法第二百七十一條第一項
    、第二項之殺人未遂罪嫌，容有未洽，理由已如前述，惟檢
    察官起訴被告丙○○殺人未遂之事實，與本院認定被告丙○○傷害之事實，二者之基本社會事實同一，僅係主觀犯意有
    所不同，爰依刑事訴訟法第三百條規定，變更起訴法條。又
    被告丙○○於傷害告訴人乙○○之前，雖有以「給他死」之
    加害生命、身體之事恐嚇告訴人乙○○，致生危害於安全，
    惟此恐嚇危害安全之危險行為，因按刑法之恐嚇罪，係僅以
    通知加害之事使人恐怖為已足，不必果有加害之意思，更不
    須有實施加害之行為，倘若在實施傷害他人之行為時，先出
    言恐嚇，應已為其後進而傷害之實害行為所吸收，而無再論
    以恐嚇罪之餘地（參最高法院七十五年度台上字第五四八０
    號判決）。
二、原審法院對被告丙○○據以論科，固非無見，惟查：（一）
    本件受傷者係告訴人乙○○及被告丙○○，趕赴現場處理之
    警員邱聰榮並未受傷亦未送醫治療，然原判決事實欄竟記載
    「並由警方通知救護車將乙○○、邱聰榮送醫治療」，又告
    訴人乙○○所受之傷害並不會發生死亡之結果，已如前述，
    惟原判決事實欄復記載「由警方通知救護車將乙○○送醫治
    療，乙○○始悻免死」，均與事實有所不合，尚有未洽。（
    二）被告丙○○係犯普通傷害罪，原審法院論處殺人未遂罪
    ，亦有未合。被告丙○○上訴否認殺人犯行，指摘原判決不
    當，請求撤銷改判，非無理由。原判決既有上揭可議之處，
    仍應由本院撤銷改判。
三、爰審酌被告丙○○僅因細故，即持水果刀一把刺傷告訴人乙○○之犯罪動機及目的，其持刀傷害告訴人乙○○之手段，
    以及告訴人乙○○所受傷勢程度，及被告丙○○嗣亦已於原
    審判決與告訴人乙○○和解，亦有被告丙○○與告訴人乙○○九十八年十一月三十日和解書附卷可稽，暨其智識程度，
    及犯罪後並未完全坦承犯行等一切情狀，量處如主文第二項
    所示之刑，以示懲儆。至被告丙○○持以刺傷告訴人乙○○
    之水果刀一把，並非被告丙○○個人所有之物，業據其陳明
    在卷，無從宣告沒收，附此敘明。
據上論斷，應依刑事訴訟法第三百六十九條第一項前段、第三百
六十四條、第二百九十九條第一項前段、第三百條，刑法第二百
七十七條第一項，刑法施行法第一條之一第一項、第二項前段，
判決如主文。
本案經檢察官侯千姬到庭執行職務。
中    華    民    國    98    年    12    月    30    日
                  刑事第十八庭審判長法  官  吳鴻章
                                    法  官  周政達
                                    法  官  曾淑華
以上正本證明與原本無異。
檢察官如不服本判決，應於收受送達後10日內向本院提出上訴書
狀，其未敘述上訴之理由者並得於提起上訴後10日內向本院補提
理由書（均須按他造當事人之人數附繕本）「切勿逕送上級法院
」。
被告不得上訴。
                                    書記官  王增華
中    華    民    國    98    年    12    月    30    日


司法院資訊處製作；財團法人民間司法改革基金會備份。
